【裁判字號】    92,訴,263
【裁判日期】    920603
【裁判案由】    空氣污染防制法
【裁判全文】
臺中高等行政法院判決                              九十二年度訴字第二六三號
                              .
  原      告  經濟部水利署第四河川局
  代  表  人  甲○○
  訴訟代理人  周黛婕律師
  被      告  南投縣政府
  代  表  人  乙○○
  訴訟代理人  丙○○
右當事人間因空氣污染防制法事件，原告不服行政院環境保護署中華民國九十二年一
月二十四日環署訴字第○九一○○六七五三五號訴願決定，提起行政訴訟，本院判決
如左︰
    主  文
原告之訴駁回。
訴訟費用由原告負擔。
    事  實
一、事實概要：
    行政院環境保護署環境督察總隊中區環境督察大隊於民國（下同）九十一年五月
    十三日十時十分在南投縣集集鎮新台十六線十一公里處執行稽查勤務時，發現原
    告進行南投縣集集、水里、信義、竹山等鄉鎮河川疏濬工程（濁水溪土石疏濬工
    程）時，其河川臨時運輸便道因無適當防制措施，致過往車輛引起塵土飛揚，產
    生明顯粒狀污染物散布於空氣中，乃拍照存證後，移由被告依行為時空氣污染防
    制法第二十九條第一項第二款、第六款及同法第五十四條第一項之規定，裁處原
    告新台幣（下同）二十萬元罰鍰，並限於九十一年八月三十一日前改善完成。原
    告不服，提起訴願，遭決定駁回，遂提起行政訴訟。
二、兩造聲明：
    (一)原告聲明求為判決：訴願決定及原處分均撤銷。
    (二)被告聲明求為判決：駁回原告之訴。
三、兩造陳述：
    (一)原告主張：
      1.本件砂石車破例捨公路連貫而行駛河床內臨時運輸便道，已屬環境保護之重
        大改善措施，依河床天然環境而言，即使不斷沿便道灑水，亦難完全避免塵
        土飛揚，且其係侷限河川內，當不至造成環境之污染。且砂石車行駛未經公
        告禁駛砂石車之一般道路，本即為砂石車運輸之常態，此在台灣地區各地皆
        然。另就河川管理而言，河川管理機關向來對業者申請疏濬土石之河床內臨
        時運輸便道，均以河防安全考量，儘可能予以縮短長度就近進入一般道路行
        駛，且通常避免舖設瀝青混凝土路面，以避免其設施妨礙水流、破壞生態環
        境，及衍生易遭不肖業者藉暢通之便道以盜採砂石或棄置廢棄物之機會，暨
        因所舖設瀝青混凝土路面因地基鬆軟，易遭沖毀，難以管理維護，易致生日
        後人車行駛之危險等情，復無經費，故未舖設。惟被告考量施工期間大量疏
        濬砂石運輸車輛行駛公路必威脅該地區之交通安全，並造成環境品質之沖擊
        起見，為盡量減低沖擊程度，乃督促業者在河床內施設連貫性之臨時運輸便
        道，又盡量於外圍部分加鋪瀝青混凝土路面，極盡可能避免行駛一般道路，
        減輕塵土飛揚及空氣污染機會，此已屬環境保護之適當防制措施，對空氣污
        染之防制實有重大貢獻。
      2.又天然河床本即為砂土滿佈覆蓋，車輛行駛其間所生塵土飛揚之情形，本即
        為天然現象，並無污染環境之情形可言。而砂石採取係挖掘天然河床面，於
        實地不可能對採掘面灑水（除有實地作業困難外，亦會產生挖土機陷於泥濘
        無法操作等困難，故以往均無以此法處理之案例），其產生塵土飛揚亦為自
        然現象，要者在於原告已將砂石運輸可能造成道路週遭環境之重大衝擊，大
        力改善至使其儘可能行駛河床內運輸便道，將自然產生之塵土飛揚侷限在河
        床內，以免造成環境污染，並積極督促業者，於運輸及施工時連續盡力以水
        車灑水，而實已為適當防制環境污染之措施，然在施工環境特殊，暑熱夏季
        蒸散入滲急速情形下，僅能盡量減輕塵土飛揚，實難完全避免。
      3.再者，雖本件於河川臨時運輸便道出口銜接新台十六線十一Ｋ處設有洗車設
        備乙處，經行政院環境保護署環境督察總隊中區環境督察大隊拍照所示，該
        洗車設備有因乾涸並未正常操作之情形，係因新台十六線銜接洗車池底遭受
        車輛長期輾壓發生漏水，以致洗車設備乾涸，原告衡量倘因洗車池一時乾涸
        而停止緊急疏濬工程，致工程遲延，如再因風災發生二次災情，將對整體社
        會公益發生更大之損害，故除請業者因應以簡易方式暫各自沖洗車輛外，並
        督促承包商在原設施上游五十公尺處，另增建噴水式洗車設備（並於九十一
        年五月十七日起正式使用），在未完成前仍繼續施工，以作為衡量南投縣轄
        內居民整體公益之權宜措施，亦證原告實已為採取適當之防制措施無訛。
      4.況本件被告於九十一年五月十三日所拍攝現場照片上所示之車輛，據原告向
        本件疏濬工程各承包商查証結果，無一為疏濬工程承包商為疏濬工程所使用
        之車輛，自應由被告負舉證責任證明其所拍攝現場照片所示之車輛，乃係因
        本件疏濬工程之承包商為疏濬工程所使用之車輛，否則本件被告以原告於九
        十一午五月十三日進行河川疏濬工程，導致引起塵土飛揚及空氣污染云云，
        而裁處罰鍰，即屬無據。
    (二)被告答辯：
      1.原告係於濁水溪水系從事營建工程（疏濬工程），於九十一年五月十三日經
        由行政院環境保護署環境督察總隊中區環境督察大隊前往稽查時，發現原告
        於南投縣集集、水里、信義、竹山等鄉鎮，進行營建工程（疏濬工程），疏
        濬車輛運送工程材料，接連不斷進出，因無適當防制措施，導致引起大量塵
        土飛揚及污染空氣，行政院環境保護署環境督察總隊中區環境督察大隊除現
        場立即拍照存證外，並以九十一年五月二十日環署督字第○九一○○三三三
        五一號函請被告依法處分，經以九十一年五月二十八日府授環空字第○九一
        ○○八八七二五○號函通知陳述意見，暨以九十一年七月二十五日府授環空
        字第○九一○一○七七五一○號函開出處分書，此均有稽查工作紀錄及相關
        文件可稽。核原告上開行為已違反行為時空氣污染防制法第二十九條第一項
        第二款、第六款之規定，被告爰依行為時空氣污染防制法第五十四條第一項
        規定裁處二十萬元罰鍰，於法並無違誤。
      2.依據「水利法」規定，現今中央管河川管理機關，為經濟部水利署，並由水
        利署所屬河川局執行之，故整個濁水溪水系之管理，係由原告主政負責，原
        告於濁水溪水系進行營建工程（河川土石疏濬工程），並於其所負責管理之
        濁水溪河床，構築運輸便道供疏濬車輛運送工程材料，每日須動輒三四千輛
        次之砂石車輛運送工程材料出入其間，對於南投縣環境造成嚴重衝擊。原告
        身為河川管理機關，對於其所屬之河床運輸便道，理應善盡管理維護之責，
        不得任由疏濬砂石車輛橫行其間而招致漫天塵土之污染情事。原告於疏濬工
        程辦理期間，利用其所屬之河床運輸便道，供數以千計之疏濬砂石車輛通行
        ，自應確實採取適當污染防制措施，避免產生塵土飛揚之污染情事，本案確
        因原告未能採取有效、適當之污染防制措施，引致發生大量塵土飛揚之空氣
        污染情事，即應受罰。
      3.原告所主張「砂石車破例連貫行駛河床內臨時運輸便道，已屬環境保護之重
        大改善措施：：：督促業者在河床內施設連貫性之臨時運輸便道，又盡量於
        外圍部分加舖瀝青混凝土路面，極盡可能避免行駛一般道路，減輕塵土飛揚
        及空氣污染之機會，此已屬環境保護之適當防制措施，對空氣污染之防治實
        有重大貢獻：：：並積極督促業者，於運輸及施工時連續盡力以水車洒水，
        而實已為適當防制環境污染之措施，然在施工環境特殊，暑熱夏季蒸散入滲
        急速情形下，僅能盡量減輕塵土飛揚，實難完全避免。」乙節，可知原告於
        濁水溪水系從事營建工程（疏濬工程），每日須動輒三四千輛次之砂石車輛
        運送工程材料，原告對於應如何採取適當污染防制措施，以減輕塵土飛揚及
        空氣污染均已熟知，卻怠於落實執行。因行政院環境保護署環境督察總隊中
        區環境督察大隊人員於九十一年五月十三日前往稽查當時，洗車措施乾涸未
        正常操作，而河床上整條臨時運輸便道枯乾未灑水，疏濬車輛運送工程材料
        ，接連不斷進出，因無適當防制措施，導致引起大量塵土飛揚，違反事實均
        已拍照存證，原告主張已採取適當防制措施顯不足採。
      4.原告於濁水溪水系辦理疏濬工程，其污染防制措施之成效良窳，端賴原告是
        否確實採取適當而足夠之污染防制措施，倘未確實執行，敷衍了事，自然引
        致漫天塵土之惡果，反之則可有效抑制揚塵，減輕環境衝擊。原告怠於採取
        有效、適當之污染防制措施，引致塵土飛揚之空氣污染情事，即應受罰，由
        現場照片前後對照，更可驗證原告所述「：：：施工環境特殊，暑熱夏季蒸
        散入滲急速情形下，僅能盡量減輕塵土飛揚，實難完全避免」乙節所言不實
        ，並非「不能」，係原告「不為」也。
      5.原告於濁水溪水系辦理疏濬工程，每日動輒三四千輛次之疏濬車輛運送工程
        材料出入於其所負責管理之濁水溪河床運輸便道，而本案於行政院環境保護
        署環境督察總隊中區環境督察大隊人員於九十一年五月十三日前往稽查當時
        ，洗車措施乾涸未正常操作，河床上整條臨時運輸便道枯乾未灑水，此有行
        政院環境保護署之稽查工作紀錄及現場相片可稽，原告亦自陳其洗車設備確
        實乾涸未操作，而其督促承包商所增建噴水式洗車設備係「於九十一年五月
        十七日起正式啟用」，試問原告之數以千計之疏濬車輛，接連不斷通行於此
        段並無適當防制措施之河床運輸便道，豈有不引致漫天沙塵之可能？
      6.原告於濁水溪水系辦理疏濬工程，此乃政府為災區人民重整家園、興利除害
        之重大工程，附近居民理應額手稱慶、以禮相待，孰知伴隨而來竟是罵聲四
        起、怨聲如潮，其因何在？皆肇始於原告只知辦理營建工程（疏濬工程），
        卻怠於採取適當污染防制措施，導致引起大量塵土飛揚，對於河床運輸便道
        沿岸居民之群起抗議，則視若無睹，置之不理，實屬不當。原告主張塵土飛
        揚係侷限河川內，當不至於造成環境之污染等語，已嚴重偏離事實，顯無足
        採。
    理  由
一、按「在各級防制區內不得有下列行為：一、：：。二、營造建築物、舖設道路、
    運送工程材料廢棄物或其他工事而無適當防制設施，致引起塵土飛揚或污染空氣
    。：：六、其他經主管機關公告之空氣污染行為。」、「違反第二十九條第一項
    各款情形之一者，處新台幣五千元以上十萬元以下罰鍰；其違反者為工商廠、場
    ，處新台幣十萬以上一百萬元以下罰鍰。依前項處罰鍰者，並通知限期改善，屆
    期仍未完成改善者，按日連續處罰；：：」為行為時空氣污染防制法第二十九條
    第一項第二款、第六款及第五十四條第一項、第二項所明定。又「一、公私場所
    有下列各項行為者為空氣污染行為：：：(三)礦物、土石或其他粒狀物質之輸送系
    統（包括以車輛及吊纜在公私場所及道路運送者）未具下列設備或措施之一而有
    散布粒狀污染物情形者：1.密閉輸送。2.以覆蓋物或灑水系統，有效防止可見灰
    塵之飛散。3.接駁點或裝卸作業裝置有效之收集及處理設備。4.其他有效設備或
    措施。」、「劃定南投縣之懸浮微粒為第三級空氣污染防制區」亦分別經行政院
    環境保護署八十八年三月十八日八八環署空字第○○一六七○四號、八十八年九
    月十八日八八環署空字第○○六三一四四號公告在案。
二、本件原告進行濁水溪土石疏濬工程時，於南投縣集集鎮新台十六線十一公里河川
    臨時運輸便道處因無適當防制措施，致過往車輛引起塵土飛揚，產生明顯粒狀污
    染物散布於空氣中，經行政院環境保護署環境督察總隊中區環境督察大隊於九十
    一年五月十三日派員前往稽查發現，乃拍照存證後，移由被告裁處二十萬元罰鍰
    ，並限期於九十一年八月三十一日前改善完成，訴願決定亦予維持。原告不服，
    循序提起行政訴訟，為如事實欄所載之主張。經查：
    (一)行政院環境保護署環境督察總隊中區環境督察大隊於九十一年五月十三日前往
      稽查原告所進行之濁水溪土石疏濬工程時，在南投縣集集鎮新台十六線十一公
      里河川臨時運輸便道處，發現原告未設有適當防制措施，致過往車輛引起塵土
      飛揚，產生明顯粒狀污染物散布於空氣中，此有該署之稽查工作紀錄一紙及相
      片六張附原處分卷可稽。依該等相片顯見車輛過往處塵土飛揚，為前述行政院
      環境保護署公告之空氣污染行為，原告主張其無污染環境之情形顯無足採。
    (二)按如採取灑水系統等適當而足夠之污染防制措施，自可有效防止可見灰塵之飛
      散，此乃眾所週知之事實。另依原告已採取灑水措施之相片所示，在系爭河床
      便道雖有車輛接連不斷進出，亦無塵土飛揚情事，原告主張車輛行駛河床運輸
      便道所生塵土飛揚之情形，即為天然現象，實難完全避免等語亦無足採。
    (三)原告係因未採取適當防制污染措施，致於進行濁水溪土石疏濬工程時，引起塵
      土飛揚而受罰，與行政院環境保護署環境督察總隊中區環境督察大隊於九十一
      年五月十三日所拍攝照片上之車輛是否為疏濬工程承包商為疏濬工程所使用之
      車輛無涉。
    (四)按從事營建工程、舖設道路、運送工程材料、廢棄物或其他工事之環境衛生，
      應由營建廠商善盡維護管理之責。因此，營建廠商必須於施工區○○○道路、
      運輸道路或工地出入口有效灑水或清掃、或於施工區周界設置有效防止粒狀污
      染物質飛散之設施，或於施工道路或工材運輸路線設有效防止粒狀物質飛散之
      舖面，或為其他適當之防制措施，以防止引起塵土飛揚或污染空氣，原告負責
      濁水溪土石之疏濬工程，未於河川臨時運輸便道處設有適當防制措施，致引起
      塵土飛揚，被告對其裁罰自無不合。
三、綜上所述，被告所為裁處原告二十萬元罰鍰、並限期於九十一年八月三十一日前
    改善完成之處分核無不合。訴願決定予以維持，亦無違誤。原告聲明求為撤銷為
    無理由，應予駁回。兩造其餘訴辯事由，不影響本件判決，爰不復審論，併予敘
    明。
據上論結，本件原告之訴為無理由，爰依行政訴訟法第一百九十五條第一項後段、第
九十八條第三項前段，判決如主文。
中    華    民    國    九十二      年      六        月      三        日
                 臺 中 高 等 行 政 法 院   第 二 庭
                                審 判 長 法      官  胡  國  棟
                                         法      官  林  秋  華
                                         法      官  王  德  麟
右正本證明與原本無異。
如不服本判決，應於判決送達後二十日內向本院提出上訴書狀，其未表明上訴理由者
，應於提起上訴後二十日內向本院提出上訴理由書（須依對造人數附具繕本）；如於
本判決宣示或公告後送達前提起上訴者，應於判決送達後二十日內補提上訴理由書（
須附繕本）。未表明上訴理由者，逕以裁定駁回。
提起上訴應預繳送達用雙掛號郵票拾份（每份三十四元）。
中    華    民    國    九十二      年      六        月      三        日
                                         法院書記官  邱  吉  雄


司法院資訊處製作；財團法人民間司法改革基金會備份。
